臺北高等行政法院判決　　　　　　　　　　　　　　　九十年度訴字第二二六○號
　　　　　　　　　　　　　　　.
　　原　　　告　欣大園藝噴水工具有限公司
　　代　表　人　甲○○董事長.
　　送達代收人　乙○○
　　被　　　告　經濟部智慧財產局
　　代　表　人　陳明邦（局長）
　　訴訟代理人　丁○○
　　參　加　人　丙○○
　　訴訟代理人　劉昱劭律師
　　　　　　　　陳忠儀律師（兼送達代收人）
　　右　一　人
　　複 代理 人　陳忠勝律師
右當事人間因新型專利舉發事件，原告不服經濟部中華民國九十年一月十七日經（九
○）訴字第○九○○六三○○八一○號訴願決定，提起行政訴訟，經本院裁定參加人
參加訴訟，本院判決如左：
　　主  文
原告之訴駁回。
訴訟費用由原告負擔。
　　事  實
一、事實概要：
    參加人於民國八十年七月十七日以「噴水槍之全流孔結構改良」向被告前身即中
    央標準局（八十八年一月二十六日改制為經濟部智慧財產局）申請新型專利，經
    編訂為第00000000號審查（下稱系爭案），准予專利，並於公告期滿後
    ，發給新型第六八○八二號專利證書，原告於八十九年一月十九日向被告提出舉
    發，經被告審定異議不成立，原告不服，提起訴願，經遭決定駁回，遂向本院提
    起行政訴訟。
二、兩造聲明：
　(一)原告聲明（原告未於言詞辯論期日到場，茲據其所提書狀記載聲明及陳述）：
    訴願決定及原處分均撤銷。
　(二)被告聲明：
    駁回原告之訴。
  (三)參加人聲明：
    駁回原告之訴。
三、兩造之爭點：系爭「噴水槍之全流孔結構改良」新型專利是否有違核准時專利法
    第九十五條及第九十六條第一、五款之規定而不符新型專利要件？
　(一)原告主張之理由：
    1.引證一係申請於七十六年十一月二十八日之第00000000號「可調整變
      換噴水型式之水槍」新型專利公報，引證一第二圖及第三圖之作動桿 （A）前
      端形成擴大狀環體（B），水流會被環體（B）內面擋住而直角轉折流竄，同時
      流體會形成弱力現象，往周圍流竄之流體會往轉盤 （4）之大推拔孔（42）內
      壁（C）又形成一次的直角轉折使再次的弱力流出，故引證一與系爭案相同。
    2.引證二，係申請於七十七年五月十七日第00000000號「噴水器之改良
      結構」新型專利公報，引證二第一、三圖所示之閥桿 （A）前端之導柱（57）
      為一擴大之環體（B），水流會被環體（B）內面擋住而直角轉折流竄同時流體
      會形成弱力現象，往周圍流竄之流體會往調節帽 （7）之錐面水口（73）內壁
      （C）又形成一次的直角轉折使再次的弱力流出，故引證二與系爭案相同。
    3.引證三，係申請於七十八年六月二十六日之第00000000號「噴水器之
      改良結構」新型專利公報，引證三第二、三圖所示閥桿（A）前端之導柱（57
      ）為一擴大之環體（B），水流會被環體（B）內面擋住而直角轉折流竄，同時
      流體會形成弱力現象，往周圍流竄之流體會往網罩 （7）之錐面水口（73）內
      壁（C）又形成一次的直角轉折使再次的弱力流出，故引證三與系爭案相同。
    4.引證四，係申請於七十九年九月二十六日之第00000000號「噴水槍」
      新型專利公報，第一、五、七圖所示之閥桿（A）前端之控水頭（21）為一擴
      大之環體（B），水流會被環體（B）內面擋住而直角轉折流竄，同時流體會形
      成弱力現象，往周圍流竄之流體會往本體（10）之噴口內壁 （C）又形成一次
      的直角轉折使再次的弱力流出，故引證四與系爭案相同。
　(二)被告主張之理由：
　　系爭專利雖與引證一、二、三、四皆係利用流體力學中使流體轉折而產生流體弱
    力流出之公知技術手段，但系爭專利運用噴水槍之帽套體，長孔及圓環等元件構
    組之噴水結構與引證一、二、三、四中之噴水結構並不相同（引證一主要係運用
    環體及大推拔孔等構件，引證二主要係運用環體及調節帽等構件，引證三主要係
    運用環體及網罩等構件，引證四主要係運用環體及噴口內壁等構件），且系爭專
    利之帽套體與全流孔之高度等高，並使帽套件之長孔與圓環內壁相對，可使弱力
    流體之產生更為順利，因此系爭專利與引證一、二、三、四在結構組態上並不相
    同，且系爭專利中弱力流體之產生亦較易控制，是以引證一、二、三、四尚不足
    以證明系爭專利不具新穎性及不具進步性。
  (三)參加人主張之理由：
    1.系爭案之結構設計其特徵在於，噴水槍（1）之分水盤（2）上設有其中之一的
      全流孔 （3），於該全流孔（3）向外而延伸凸設一外徑大於全流孔（3）徑之
      圓環（31），另於該全流孔（3）之內側設一圓槽（32）及一超音波線 （33）
      ，再配合一形如凸字狀之帽套體（4）藉由超音波將其黏固於上述圓槽 （32）
      內，而令帽套體（4）之圓柱體設有若干長孔之部分露出於全流孔（3）之外，
      於組合後之形狀係兩等高而內外套合之管體者；引證一，依據該引證案之申請
      專利範圍所述及圖示說明並無見有如系爭案之全流孔、圓環、圓槽、帽套體等
      之結構及構件，僅如原告於圖示說明上私下予以加註標記Ａ、Ｂ於作動桿（2
      ）及Ｃ於轉盤（4）之出水口，然觀之Ａ、Ｂ之結構設計係於作動桿（2）端部
      設為一似英文Ｉ字狀，及Ｃ係一般錐形穿孔（42）於組合後之形狀係為一喇叭
      口或錐狀口孔者；引證二，依據該引證案之申請專利範圍所述及圖示說明並無
      見有如系爭案之全流孔、圓環、圓槽、帽套體等之結構及構件，僅如原告於圖
      示說明上私下予以加註標記Ａ、Ｂ於閥體（5）之中心桿（52）端部及Ｃ於調
      節帽（7）中心出口，然觀之Ａ、Ｂ、Ｃ之結構設計係如引證案一相同者，於
      組合後之形狀亦如引證一相同；引證三之結構設計，依據該引證案之申請專利
      範圍所述及圖示說明且無見有如系爭案之全流孔、圓環、圓槽、帽套體等之結
      構及構件，僅如原告於圖示說明上私下予以加註標記Ａ、Ｂ於閥體（5）之中
      心桿（53）端部及Ｃ於網罩（71）中心向內延伸一容置室（74），然觀之Ａ、
      Ｂ之結構設一錐面（56）及一控制凸塊（57），亦如引證二相同者，於組合後
      之形狀亦如引證一、二相同；引證四之結構設計，依據該引證案之申請專利範
      圍所述及圖示說明並無見有如本案之全流孔、圓環、圓槽、帽套體等之結構及
      構件，僅如原告於圖示說明上私下予以加註標記Ａ、Ｂ於控水閥桿（20）端部
      及Ｃ於本體（10）之噴口（16），然觀之Ａ、Ｂ之結構設計係於控水閥桿（20
      ）之前端依順設有一控水頭（21）、閥塞（22）及複數個導翼（23）及Ｃ係於
      本體（10）之開口端向內延設一似如喇叭狀或錐狀之噴口（16），於組合後之
      形狀係如引證案一、二、三相同者，由上述之結構設計上比較分析，系爭案所
      組成之構件非但未見於各引證案中，且結合後之整體結構或形狀均有別於各引
      證案。又系爭案之全流孔與帽套體之組合完成後係固定成為一體者，反觀各引
      證案之作動桿或中心桿或控水閥桿與出水口或中心出口或容置室或噴口均作橫
      向移位者。是以，顯見系爭案特徵部份之結構設計係完全不同於各引證案，而
      具有新穎之創作性者。
    2.系爭案之技術運用，其係將帽套體（4）以較大外凸緣與全流孔（3）之圓槽（
      32）相抵靠而藉超音波黏結成一體者，並令帽套體（4）與全流孔（3）之高度
      等高，且使帽套體 （4）之長孔（41）與圓環（31）內壁相對，致可使出水之
      水流先撞擊至帽套體 （4）之內頂面，令水流呈九十度彎折由長孔（41）流出
      致使流出之水流又再度撞擊圓環（31）內壁後再呈九十度向外流出，令流出之
      水沿圓環（31）內壁流出時呈中空柱狀弱水型態者；引證一，其作動桿（2）
      係與錐狀穿孔（42）為分離者，一旦欲由錐狀穿孔（42）流出水時，則按壓壓
      柄令作動桿（2）於彈簧（25）收縮下後退而出水，而呈束狀噴水型態；引證
      二，其結合環（6）係與一調節帽（7）螺結成一體，一旦一螺動調節帽（7 ）
      左、右位移，而使閥體（5）之中心桿（52）與調節帽（6）上之中心出口出水
      ，視其位移距離遠近呈環動出水及中央來福線出水型態與中央來福線出水、束
      狀出水型態者；引證三，其結合環（6）係與一調節帽（7）螺結成一體，亦與
      引證案二相同螺動調節帽（7）左、右位移，而使閥體（5）之中心桿（53）與
      調節帽（6）上之中心出口視距離遠近呈多樣之噴水型態者；引證案四，其操
      作係按壓一按壓鈕（60）而使控水閥桿（20）往內退縮，至使與本體（10）之
      噴口（16）產生距離之遠近，令其出水呈束狀出水型態及直射出水型態，由前
      述之技術運用上，系爭案之帽套體（4）與全流孔（3）均固定於一位置上，任
      由出水水流之流過而產生以九十度呈直角轉折及經二次轉折後，令由此流出之
      出水型態呈中空狀者，而且其水流力道則呈弱力型態流出者。反觀，各引證案
      即非在出水型態上呈束狀噴水、或為直射噴水型態或來福線噴水型態，均未有
      如系爭案之九十度直角之轉折及經二次轉折之中空狀及弱水型態出水者。是以
      ，顯見系爭案之技術運用亦與各引證案完全不同。
    3.系爭案之功效，系爭案之帽套體與全流口成一體後，於出水均以直角轉折及經
      二次之轉折，令出水時呈弱力現象及流體形狀成中空狀，俾達出水時澆注植物
      根部土壤噴濺現象之降低，增進操作時之順利者。引證案一之缺失，其作動桿
      操作下之出水型態均為噴水狀，故無如系爭案之弱水型態出水，故一旦澆注植
      物根部均為濺起土壤而弄污之四周及使用者，徒增使用上的不便。引證案二之
      缺失在於其調節帽 （7）之螺動下所為之出水型態亦均為噴水狀，故亦會產生
      如引證案一之缺失者。引證三之缺失，其缺失與引證一、二完全相同者。引證
      四之缺失，其按壓按壓鈕下所形成之出水型態亦為噴水狀，故其使用時亦如有
      引證一、二、三之缺失，由前述之功效上比較，系爭案結構新穎之設計迥異於
      各引證案，系爭案使用上之便利性遠遠超過各引證案，且具有效益上增進之進
      步。是以，系爭案顯然較各引證案具進步性。
　　理  由
甲、程序方面：
一、本件原告經合法通知，無正當理由而未於言詞辯論期日到場，核無行政訴訟法第
    二百十八條準用民事訴訟法第三百八十六條各款所列情形，爰依被告之聲請由其
    一造辯論而為判決，合先敘明。
乙、實體方面：
一、參加人於八十年七月十七日以「噴水槍之全流孔結構改良」向被告前身即中央標
    準局（八十八年一月二十六日改制為經濟部智慧財產局）申請新型專利，經編訂
    為第00000000號審查，准予專利，並於公告期滿後，發給新型第六八○
    八二號專利證書，原告於八十九年一月十九日向被告提出舉發，經被告審定異議
    不成立，原告不服，提起訴願，經遭決定駁回之事實，有專利舉發申請書、八十
    九年九月四日（八九）智專三（三）○五○五四字第○八九八九○○一四八五號
    舉發審定書及九十年一月十七日經（九○）訴字第○九○○六三○○八一○號訴
    願決定書可證，堪信為真實。本件之爭點應為系爭案是否有違核准時專利法第九
    十五條及第九十六條第一、五款之規定而不符新型專利要件？
二、查系爭案申請日為八十年七月十七日，被告係於八十年九月五日審定准予專利，
    關於系爭案有無撤銷專利權之原因，應適用核准審定時之七十五年十二月二十四
    日修正公布之專利法，合先明。
三、按「凡對物品之形狀、構造或裝置首先創作合於實用之新型者，得依本法申請專
    利。」「本法所稱新型謂無左列情事之一者：一、呈請前已見於刊物，或已在國
    內公開使用，他人可能仿效者。但因研究、實驗而發表或使用，於發表或使用之
    日起六個月內呈請新型專利者，不在此限。二、有相同之發明新型核准專利在先
    者。三、已向外國政府呈請專利逾一年者。四、經陳列於政府或政府認可之展覽
    會，於開會之日起逾六個月尚未呈請專利者。五、呈請專利前大量製造，而非從
    事實驗者。」為系爭案核准時專利法第九十五條、第九十六條所明定。依卷附系
    爭案之專利說明書之記載，系爭案申請專利範圍係：一種噴水槍之全流孔結構改
    良，其特徵在於：噴水槍之分水盤上的全流孔周圍設一圓環，圓環之直徑要大於
    全流孔的直徑，並於全流孔內側設一圓槽，在圓槽內有一超音波線，再有一帽套
    體藉由超音波將其黏固於圓槽內，而帽套體是露出於全流孔之外；藉以達成流體
    由全流孔流出之前已經過了二次的直角轉折使其產生弱力現象，俾以達到降低流
    體流出時的壓力，減少其發生噴濺的情形，更具有操作使用之順利情況者。而引
    證一係可調整變換噴水型式之水槍，大體上係由一槍體、一作動桿、一蓋盤及一
    轉盤所組接構成。依據該引證一之申請專利範圍所述及圖示說明並無如系爭案之
    全流孔、圓環、圓槽、帽套體等之結構及構件，僅如原告於圖示說明上予以加註
    標記Ａ、Ｂ於作動桿（2）及Ｃ於轉盤（4）之出水口，然觀之Ａ、Ｂ之結構設計
    係於作動桿（2）端部設為一似英文Ｉ字狀，及Ｃ係一般錐形穿孔（42）於組合
    後之形狀係為一喇叭口或錐狀口孔者，系爭案與引證一結構組態上相較並不相同
    ，自具新穎性。又引證二依其申請專利範圍所述及圖示說明並無見有如系爭案之
    全流孔、圓環、圓槽、帽套體等之結構及構件，僅如原告於圖示說明上予以加註
    標記Ａ、Ｂ於閥體（5）之中心桿（52）端部及Ｃ於調節帽（7）中心出口，但Ａ
    、Ｂ、Ｃ之結構設計於組合後之形狀與系爭案亦不相同，系爭案與引證二相較亦
    具新穎性。引證三依據該其申請專利範圍所述及圖示說明，均無如系爭案之全流
    孔、圓環、圓槽、帽套體等之結構及構件，雖原告於圖示說明上予以加註標記Ａ
    、Ｂ於閥體（5）之中心桿（53）端部及Ｃ於網罩（71）中心向內延伸一容置室
    （74），惟然觀之Ａ、Ｂ之結構設一錐面（56）及一控制凸塊（57），其結構設
    計於組合後之形狀與系爭案並不相同，系爭案應具新穎性。引證四依據其申請專
    利範圍所述及圖示說明亦無如系爭案之全流孔、圓環、圓槽、帽套體等之結構及
    構件，僅如原告於圖示說明上予以加註標記Ａ、Ｂ於控水閥桿（20）端部及Ｃ於
    本體（10）之噴口（16），然Ａ、Ｂ之結構設計係於控水閥桿（20）之前端依順
    設有一控水頭（21）、閥塞（22）及複數個導翼（23）及Ｃ係於本體（10）之開
    口端向內延設一似如喇叭狀或錐狀之噴口（16），於組合後之形狀與系爭案亦不
    相同。系爭案之結構設計不同於引證四，具有新穎性。
四、又系爭案雖與引證一、二、三、四皆係利用流體力學中使流體轉折而產生流體弱
    力流出之公知技術手段，但系爭專利運用噴水槍之帽套體，長孔及圓環等元件構
    組之噴水結構與引證一、二、三、四中之噴水結構並不相同，已如前述。且系爭
    案之帽套體與全流孔之高度等高，並使帽套件之長孔與圓環內壁相對，可使弱力
    流體之產生更為順利，因此系爭系爭案弱力流體之產生亦較易控制，且系爭案之
    帽套體與全流孔成一體後，於出水均以直角轉折及經二次之轉折，令出水時呈弱
    力現象及流體形狀成中空狀，減少出水後之噴濺現象，增進操作使用之順利，具
    有功效之增進，故較引證一、二、三、四具進步性。因此系爭案應符合新穎性及
    進步性之專利要件，原告以引證一、二、三、四主張系爭案有違核准時專利法第
    九十五條及第九十六條第一、五款之規定而不符新型專利要件云云，非屬可採。
    從而被告為舉發不成立之處分，核無不合，訴願決定予以維持，亦屬妥適。原告
    主張前詞，聲請撤銷訴願決定及原處分，為無理由，應予駁回。
據上論結，本件原告之訴為無理由，爰依行政訴訟法第九十八條第三項前段、第二百
十八條，民事訴訟法第三百八十五條第一項前段，判決如主文。
中　　　華　　　民　　　國　　九十一　　年　　　七　　　月　　　八　　　日
                        臺 北 高 等 行 政 法 院   第 三 庭
                                           審 判 長 法  官　姜素娥
                                                    法  官　林文舟
                                                    法  官　陳國成
右為正本係照原本作成。
如不服本判決，應於送達後二十日內，向本院提出上訴狀並表明上訴理由，如於本判
決宣示後送達前提起上訴者，應於判決送達後二十日內補提上訴理由書（須按他造人
數附繕本）。
中　　　華　　　民　　　國　　九十一　　年　　　七　　　月　　　十　　　日
            　　　　　　　　　　　　　　    　      書記官  王英傑
